臺灣高等法院臺南分院刑事裁定
111年度毒抗字第666號
抗  告  人  
即  被  告  賴立恩



上列抗告人即被告因違反毒品危害防制條例案件，不服臺灣嘉義
地方法院中華民國111年8月15日111年度毒聲字第205號裁定（聲
請案號：臺灣嘉義地方檢察署111年度聲觀字第162號、111年度
毒偵字第454號），提起抗告，本院裁定如下：
    主  文
抗告駁回。
    理  由
一、聲請意旨略以：被告賴立恩基於施用第二級毒品之犯意，於
    民國110年3月31日14時25分許採尿前回溯96小時內某時，在
    不詳處所，非法施用第二級毒品大麻。被告所為係犯毒品危
    害防制條例第10條第2項之施用第二級毒品罪嫌，參以被告
    否認犯行，又因製造毒品案件，經提起公訴，依臺灣嘉義地
    方檢察署（下稱嘉義地檢署）選案標準檢核表，被告不適宜
    為參加自費戒癮治療，爰依毒品危害防制條例第20條第1項
    及觀察勒戒處分執行條例第3條第1項規定，聲請裁定將被告
    送勒戒處所觀察、勒戒等語。
二、原裁定意旨略以：被告於警詢即坦承有在110年3月31日14時
    25分採尿96小時內之110年3月27日22時許，在其嘉義市○區○
    ○街000巷00號現居所外，以捲菸後打火機點燃之方式吸食大
    麻，並有代號與真實姓名對照表、勘察採證同意書、立人醫
    事檢驗所濫用藥物尿液檢驗報告、正修科技大學超微量研究
    科技中心尿液檢驗報告等補強證據足資證明被告之任意性自
    白，與事實相符，其施用第二級毒品大麻犯行堪予認定。被
    告前無因施用毒品送觀察、勒戒或強制戒治之前科紀錄。被
    告經檢察官評估，認其否認犯行，且有嚴重違反社會人格（
    製毒），而有事實足認被告無法配合戒癮治療，其中檢察官
    認為被告否認犯行部分，雖係以被告於111年5月6日檢察事
    務官詢問時，供稱其係在採尿前一週，即110年3月22日施用
    大麻，而非於採尿前96小時內所施用，然其亦未否認有施用
    大麻之情事，是被告可能係因時間久遠，無法正確指出其施
    用大麻之確切時間為何，尚不能認定本件係否認犯行。但被
    告於本次施用大麻後，甫因涉嫌毒品案件，經嘉義地檢署檢
    察官於110年7月14日，以110年度偵字第3457等號提起公訴
    （下稱前案），被告於前案遭起訴及本件為警採尿後，自11
    0年7月底起至同年9月15日為警查獲時止，涉嫌意圖供製造
    毒品之用而栽種大麻，經檢察官於111年4月6日以111年度偵
    字第3731、696、3125、3126號等提起公訴（下稱後案），
    現繫屬原審法院110年度訴字第248號審理中。是被告並未因
    前案遭查獲及採尿後，避免再接觸毒品，反進而栽種大麻，
    對於社會之危害甚深，尚難期待其能自主接受戒癮治療斷絕
    毒品，則檢察官經裁量，認被告不適合為附命完成戒癮治療
    之緩起訴處分，聲請將被告送勒戒處所觀察、勒戒，難認其
    裁量有何違法或重大明顯失當之處。爰依毒品危害防制條例
    第20條第1項，觀察勒戒處分執行條例第3條第1項之規定，
    裁定被告應送勒戒處所觀察、勒戒。
三、抗告意旨略以：被告遭查獲吸食大麻之時間約為110年3月2 
    7日至31日間，前案於110年7月14日提起公訴至111年5月26
    日宣判，其間被告均無再遭警查獲施用第一級、第二級毒品
    犯行，被告因後案自111年1月6日至同年3月4日羈押禁見，
    在羈押禁見期間已斷絕施用大麻之癮頭，並無繼續施用之 
    傾向。再者，依修正毒品危害防制條例之立法精神，係將施
     用毒品者視為「病患性犯人」，而此患者最佳處遇方式即 
    為治療，此與被告是否涉有毒品危害防制條例有關施用以外
    其餘犯罪行為無涉。簡而言之，被告涉嫌意圖製造而栽種大
    麻，與被告自身是否能斷絕吸食毒品惡習，並無必然直接 
    關聯性，如販賣毒品之人不一定會施用毒品、賣菸賣酒之人
    可能滴酒不沾，亦不抽菸，原裁定以被告因有前案、後案遭
    提起公訴，繫屬原審法院審理中，尚難期待被告能自主接受
    戒癮治療斷絕毒品等語，似有不當聯結且尚嫌速斷。再者，
    被告本案遭查獲時間為110年3月，檢察官遲至111年8月始向
    原審法院聲請觀察、勒戒，其間已經過1年5個月，被告在此
    段期間已無施用毒品，檢察官於後案起訴後4個月始對被告
    聲請觀察勒戒，亦不啻剝奪被告爭取戒癮治療之機會，對被
    告實為不利。請撤銷原裁定等語。
四、毒品危害防制條例第20條第1項明定「犯第10條之罪者，檢
    察官應聲請法院裁定，或少年法院（地方法院少年法庭）應
    先裁定，令被告或少年入勒戒處所觀察、勒戒，其期間不得
    逾2月」。所規定之「觀察、勒戒」程序，係針對受處分人
    所為保安處分，目的在戒除行為人施用毒品身癮及心癮，以
    達教化與治療之目的，其立法意旨在幫助施用毒品者戒毒，
    性質上為一療程，而非懲罰，並屬強制規定，除檢察官審酌
    個案情形，依同條例第24條第1項為附條件之緩起訴處分外
    ，凡經檢察官聲請法院裁定將被告送勒戒處所觀察、勒戒者
    ，法院僅得就其聲請審查被告是否有施用毒品之行為，以及
    被告是否為「初犯」或為觀察、勒戒、強制治療執行完畢後
    「3年內再犯」而為准駁之裁定，並無自由斟酌以其他方式
    替代或得以其他原因免予執行之權。惟是否給予被告為附條
    件緩起訴處分，事屬刑事訴訟法第253條之1第1項及第253條
    之2第1項第6款特別賦予檢察官之職權，非法院所得審酌，
    被告亦無聲請檢察官為緩起訴之權利，檢察官即使未為此部
    分理由之說明，於法亦無不合。法院原則上應尊重檢察官職
    權之行使，僅就檢察官之判斷有違背法令、事實認定有誤或
    其他裁量重大明顯瑕疵等事項，予以有限之低密度審查（臺
    灣高等法院暨所屬法院107年法律座談會刑事類提案第22號
    審查意見及研討結果參照）。又「毒品戒癮治療實施辦法及
    完成治療認定標準」固係法務部基於防制毒品危害之刑事政
    策，與毒品危害防制條例第24條鑑於對若干施用毒品者，若
    僅施以徒刑不足以斷絕毒癮之規範本旨，乃由檢察機關與行
    政院衛生署（已改制為衛生福利部）合作，由檢察官審酌個
    案情形，援引毒品危害防制條例第24條，改以緩起訴處分方
    式轉介毒品施用者前往醫療院所治療。惟是否給予被告為附
    命完成戒癮治療（或附條件）之緩起訴處分，事屬檢察官之
    職權，非法院所得審酌（最高法院103年度台上字第2464號
    判決參照）。從而，毒品危害防制條例所規定之觀察、勒戒
    及強制戒治處分，可謂刑罰之補充制度，雖兼具自由刑之性
    質，卻有刑罰不可替代之教化治療作用，既屬用以矯治、預
    防行為人反社會性格，而具社會保安功能之保安處分，當無
    因行為人主觀之個人或家庭因素而免予執行之理。
五、經查：
　㈠被告前未曾因施用毒品受觀察、勒戒或強制戒治處分，有卷
    附矯正簡表、臺灣高等法院被告前案紀錄表可參。被告於11
    0年3月31日14時25分許採尿前回溯96小時內某時，在不詳處
    所，以捲菸打火機點燃方式，施用第二級毒品大麻，經警於
    110年3月31日14時25分許，前案偵查中拘提被告到案時，得
    被告同意，採其尿液送驗結果，呈大麻代謝物陽性反應等情
    ，有勘察採證同意書、代號與真實姓名對照表、立人醫事檢
    驗所濫用藥物尿液檢驗報告、正修科技大學超微量研究科技
    中心尿液檢驗報告及臺灣高等法院被告前案紀錄表在卷可資
    佐證。被告於110年3月31日警詢時供述：於110年3月27日22
    時許，在現居所，以捲菸打火機點燃方式吸食大麻等語（警
    卷第6頁），嗣於111年5月6日檢察事務官詢問時，改稱：應
    該是採尿前一星期，110年3月22日左右在現居所，將大麻捲
    入香菸中，點火燒烤後吸食煙霧方式，施用大麻等語（毒偵
    卷第18頁），固然對於本件施用大麻時間供述前後有異，然
    對於本案採尿前有在現居所施用大麻1次之事實，並無不同
    ，此應係前後次詢問時間差距逾1年，無法為正確記憶之故
    ，尚難逕認被告否認本案施用大麻犯行，檢察官於毒品戒癮
    治療檢核表（附於毒偵卷）記載被告否認犯行，應係被告否
    認後案製毒犯行之誤。是被告於110年3月31日14時25分許採
    尿前回溯96小時內某時，初犯毒品危害防制條例第10條第2
    項施用第二級毒品大麻犯行，堪以認定。
　㈡被告雖於偵查中具狀並於檢察事務官詢問時供述：希望可以
    戒癮治療等語，惟查：
　⒈被告在本案查獲施用大麻前之110年1月間，基於幫助意圖供
    製造毒品之用而栽種大麻之犯意，受託出面擔任承租人，承
    租民宅供作為大麻栽種場，為警於110年2月26日搜索查獲，
    並於同年3月31日拘提被告到案（即前案），經警於同日14
    時25分許採被告尿液送驗結果，呈大麻陽性反應，因而查獲
    本案施用大麻犯行，前案嗣經原審法院110年度重訴字第3號
    判決認定被告幫助犯意圖供製造毒品之用而栽種大麻罪，處
    有期徒刑1年5月，緩刑3年（附義務勞務40小時）確定（確
    定日期：111年7月8日)，有臺灣高等法院被告前案紀錄表、
    上開確定判決在卷可考。
　⒉被告在本案查獲施用大麻後之110年7月前某日，提供大麻種
    子，承租嘉義市○○○路00號透天厝，作為栽種大麻之場所，
    出資改裝該址，購買設備，雇用員工栽種大麻，為警於110
    年9月15日15時52分，在該址實施搜索查獲，嗣經嘉義地檢
    署檢察官偵查終結，於111年4月6日以111年度偵字第3731、
    696、3125、3126號起訴書提起公訴，現繫屬原審法院111年
    度訴字第248號審理中（即後案），有臺灣高等法院被告前
    案紀錄表、上開起訴書在卷可考。
六、綜上，被告在本案之前即因幫助供製造毒品之用而栽種大麻
    ，為警查獲前案，並因前案拘提到案，採尿送驗結果，查獲
    本案施用第二級毒品大麻之犯行，然被告並未因此記取教訓
    ，遠離毒品，反而在本案查獲數月後，進而承租場所栽種大
    麻再犯後案，顯見漠視刑罰禁止規範，毫無自我約束管理能
    力，亦可見具反社會人格，被告既有取得大麻種子之管道具
    備有栽種大麻之能力，又有施用大麻毒品之事實，堪認有再
    犯製造大麻毒品牟利及施用大麻的高度可能性，而眾所周知
    ，毒品戒癮不易，則非機構式的戒癮治療是否能根除被告施
    用大麻的身、心癮，實非無疑。嘉義地檢署檢察官審核該署
    毒品戒癮治療檢核表所載，被告有製毒之嚴重違反社會人格
    ，依個案情形與卷內事證，認為不宜依刑事訴訟法第253條
    之1、之2、之3等規定為附命戒癮治療之緩起訴處分，而依
    毒品危害防制條例第20條第1項之規定向原審法院聲請裁定
    被告入勒戒處所觀察、勒戒，以達戒癮治療之目的，此屬檢
    察官行使裁量權之範疇，本院經審酌前述被告所犯前案、後
    案之犯罪情節，認檢察官此項裁量並無違背法令或有何重大
    明顯瑕疵等情形，參之前揭說明，法院並無自由斟酌以其他
    方式替代之權，因認原審據為觀察、勒戒裁定，於法有據，
    要無不合。被告抗告意旨主張檢察官於後案起訴後4個月始
    向原審法院聲請觀察、勒戒，剝奪被告爭取戒癮治療之機會
    ，對被告不公等語，然被告涉犯後案經警於110年9月15日搜
    索查獲，至檢察官於111年4月6日提起公訴，此段期間為後
    案檢察官偵查期間，檢察官待後案偵查終結，被告涉嫌製毒
    犯行蒐證逹起訴門檻，裁量確認被告不適宜為參加自費戒癮
    治療後，始向原審法院聲請觀察、勒戒，核屬於法有據。至
    被告抗告意旨另主張被告在本案查獲之後，至檢察官向原審
    法院聲請本件觀察、勒戒期間，歷經羈押，復未再經警查獲
    施用毒品，主張被告早已戒斷毒品，無觀察、勒戒必要等語
    ，尚非得據為免除觀察、勒戒處分之事由。
七、綜上，原審依本案卷證資料，以檢察官之聲請，經核屬實，
    並無違背法令，裁量亦無重大明顯瑕疵，因而裁定被告應送
    勒戒處所觀察、勒戒，於法有據，被告執前詞提起抗告，為
    無理由，應予駁回。
據上論斷，應依刑事訴訟法第412條，裁定如主文。
中　　華　　民　　國　　111 　年　　9 　　月　　13　　日
                  刑事第五庭    審判長法　官  張瑛宗
                                      法　官  李秋瑩
                                      法　官  林逸梅
以上正本證明與原本無異。
不得再抗告。
                                      書記官  施淑華
中　　華　　民　　國　　111 　年　　9 　　月　　13　　日